【裁判字號】    97,交上易,70
【裁判日期】    971211
【裁判案由】    過失致死
【裁判全文】
臺灣高等法院刑事判決                97年度交上易字第70號
    上  訴  人  臺灣新竹地方法院檢察署檢察官
    被      告  甲○○○○ ○.
                       41歲.
                       外僑居.
    選任辯護人  林哲誠律師
                陳彥希律師
                莊植寧律師
上列上訴人因被告過失致死案件，不服臺灣新竹地方法院95年度
交訴字第50號，中華民國96年12月31日第一審判決（起訴案號：
臺灣新竹地方法院檢察署95年度偵字第1943號），提起上訴，本
院判決如下：
    主  文
原判決撤銷。
甲○○○○ ○○○○○ ○○○○因過失致人於死，處有期徒刑肆月，如易科罰
金，以新臺幣壹仟元折算壹日；減為有期徒刑貳月，如易科罰金
，以新臺幣壹仟元折算壹日。
    事  實
一、甲○○○○ ○○○○○ ○○○○(英國籍)於民國94年5月28日， 無照駕駛
    車號ZZ－6288號自用小客車（普羅小客車租賃股份有限公司
    所有），沿新竹市○區○○路由北往南（原起訴意旨誤載為
    由東向西）方向行駛，迨同日下午1時45分許， 途經成德路
    與中華路3段121巷及新竹市立殯儀館前通道交岔路口處路段
    時 (不對稱的四岔路口)， 原須注意車輛行經無號誌交岔路
    口處，應減速慢行，且應注意路口人車動態及車前狀況，妥
    適採取必要之安全措施，而依事發時天候晴、日間自然光線
    、道路無缺陷及障礙物、視距良好等情形觀之，顯亦無不能
    注意情事，詎其疏未注意上開路口處人車動態及車前狀況，
    猶貿然以約時速40公里之速度穿越上開路口，適被害人田培
    駿騎乘腳踏車，沿新竹市立殯儀館前下坡通道行抵成德路口
    並左轉入成德路時，亦未注意交岔路口處人車動態，致二車
    於成德路與中華路3段交岔路口區域內發生擦撞， 使被害人
    田培駿人車倒地，因而受有頭部外傷合併顱內出血不治死亡
    。
二、案經甲○○○○ ○○○○○ ○○○○自首，及由田培駿之妻黃焚琴訴由台
    灣新竹地方法院檢察署檢察官及由該署檢察官據報相驗後自
    動檢舉，偵查起訴。
    理  由
甲、證據能力方面：
一、按被告以外之人於審判外之言詞或書面陳述，除法律有規定
    者外，不得作為證據；又被告以外之人於審判外之陳述，雖
    不符合同法第159條之1至第159條之4之規定，但經當事人於
    審判程序同意作為證據，法院審酌該言詞陳述或書面陳述作
    成時之情況，認為適當者，亦得為證據。當事人、代理人或
    辯護人於法院調查證據時，知有第159條第1項不得為證據之
    情形，而未於言詞辯論終結前聲明異議者，視為有前項之同
    意，刑事訴訟法第159條第1項及第159條之5分別定有明文。
    查，被告所提出被證二之車禍經過模擬動態磁片1片（ 附於
    原審卷 (一)第41頁）， 雖不符刑事訴訟法第159條之4傳聞
    例外之規定，然公訴人於原審準備程序、審判程序中均表示
    同意作為證據方法而不予爭執，且迄至言詞辯論終結前亦未
    再聲明異議；另公訴人所提出之證據方法及如後述經本院引
    用之證據資料，被告及其辯護人除對下述（二）（三）（四
    ）所列證據之證據能力有意見外，對其餘證據方法，均未爭
    執證據能力，本院審酌上開證據資料製作時之情況，尚無違
    法不當及證明力明顯過低之瑕疵，亦認為以之作為證據應屬
    適當，故揆諸上揭規定，爰逕依刑事訴訟法第159條之5規定
    ，均認有證據能力。
二、按被告以外之人於審判外所為之書面陳述，固屬傳聞之證據
    ，但如該文書係屬公務員職務上製作之紀錄文書者，除顯有
    不可信之情況外，亦得為證據， 刑事訴訟法第159條之4第1
    款分別定有明文。本案94年度相字第310號相驗卷《 下稱相
    驗卷》卷附之由新竹市警察局第一分局交通第一分隊警員丙
    ○○所製作之道路交通事故現場圖及調查報告表（一）（二
    ）、偵查報告等證據，係承辦員警丙○○所製作之紀錄文書
    ，為警員基於職務製成，具有相當之中立性，是其作成過程
    並無不適當之情形，其客觀上無不可信之情況，揆諸前開規
    定，自得為證據。
三、另被告及其辯護人雖爭執臺灣省竹苗區車輛行車事故鑑定委
    員會95年1月4日鑑定意見書、臺灣省車輛行車事故覆議鑑定
    委員會95年3月6日府覆議字第0950100084號函覆之覆議意見
    之證據能力。然查，上開鑑定意見書本質上雖係鑑定人員於
    審判外之書面陳述，然此係上開二委員會於本案偵查時，受
    檢察官之囑託而所為之鑑定書面報告，是屬刑事訴訴法第15
    9條第1項「被告以外之人於審判外之言詞或書面陳述，除法
    律有規定者外，不得作為證據。」，所稱「法律有規定者」
    之例外情形，此因「鑑定之經過及其結果，應命鑑定人以言
    詞或『書面』報告」，同法第206條第1項亦規定甚明，是鑑
    定人以書面為鑑定報告提出於法院，依刑事訴訟法第159 條
    第1項立法理由及同法第206條第1項規定， 即具有證據能力
    。至於被告抗辯該鑑定意見書所根據之事實並不正確云云，
    此係該鑑定意見書證明力之問題，而與證據能力無涉。
四、至告訴代理人於95年9月8日原審準備期日時，透過公訴人所
    提出之光碟片1片（附於原審卷 (一)證物袋內）部分，被告
    及其辯護人均主張無證據能力，查該光碟片不僅是被告以外
    之人於審判外之書面陳述，且無刑事訴訟法第159條之1至第
    159條之4規定之傳聞例外得為證據之情形，故本院認該光碟
    片並無證據能力。
乙、實體方面
一、被告甲○○○○ ○○○○○ ○○○○經合法傳喚未於最後審判期日到庭，
    惟據其前審判期日時所陳固坦承於94年5月28日下午1時46分
    許，在未依法領有中華民國之駕駛執照之情形下，無照駕駛
    車號ZZ－6288號自用小客車，沿新竹市○○路由北往南方向
    行駛，行經成德路與中華路3段121巷、新竹市立殯儀館前通
    道之路口時，與被害人田培駿所騎乘之腳踏車發生車禍，被
    害人因此倒地受有頭部外傷合併顱內出血， 延至同年5月31
    日凌晨6時零2分不治死亡之事實，惟堅詞否認就車禍之發生
    有過失，辯稱：車禍發生地點實際上是二個交岔路口並非一
    個十字路口，兩車的碰撞點是在靠近中華路3段121巷之交岔
    路口處，被告並未超速駕駛，被害人所騎乘之腳踏車是左轉
    彎車應禮讓直行車，所以被告沒有減速之義務，且二車的碰
    撞點是在被告所駕駛之上開車輛左後門處與被害人所騎乘之
    腳踏車車頭處，被告根本無法注意被害人之存在云云。
二、經查：
（一）被告駕駛上開車輛，於上揭時、地與被害人田培駿所騎乘
      之腳踏車發生車禍乙情，除據被告供承在卷外，並有警員
      丙○○所製作之偵查報告、新竹市警察局第一分局道路交
      通事故調查報告表（一）（二）暨車禍現場照片足證（見
      相驗卷第4、10、11、17至21頁）； 被害人因此受有頭部
      外傷合併顱內出血之傷害送醫不治死亡之事實，除有國泰
      綜合醫院新竹分院94年5月31日 診斷證明書及病歷附卷可
      參外（相驗卷第14、16頁）、業經臺灣新竹地方法院檢察
      署檢察官督同檢驗員相驗屬實，製有相驗筆錄、勘驗筆錄
      及相片、相驗屍體證明書、驗斷書及相驗相片等件在卷可
      憑（見相驗卷第22、28至32、43至46頁）。
（二）按『車輛』行經無號誌之交岔路口，應減速慢行，作隨時
      停車之準備；次按汽車行駛時，駕駛人應注意車前狀況，
      並隨時採取必要之安全措施。此道路交通安全規則第93條
      第1項第2款、 道路交通安全規則第94條第3項分別定有明
      文。
（三）查本案車禍發生地點係在由新竹市○○路、中華路3段121
      巷及新竹市立殯儀館前下坡道路（無路名）等三條道路所
      構成之不對稱無號誌之三岔路口處，且成德路原為一劃有
      雙黃線之雙向各為一線車道之道路，然在此三岔路口範圍
      內，成德路上並沒有劃設雙黃線，而是在成德路與殯儀館
      前下坡道路交會處，劃設有一黃色網狀線區域，惟在成德
      路與中華路121巷交會處地面則完全沒有劃有任何標線 ，
      此觀上開道路交通事故調查報告表（二）及現場相片、以
      及原審95年12月1日 履勘現場時命警員劉懿德依據現場實
      際狀況測量並標示相關道路距離後所繪製之道路交通現場
      圖（附於原審卷 (二)第0-1頁），（至於車禍發生當日由
      證人即警員丙○○所繪製之現場圖《見相驗卷第9頁》 因
      所繪比例與現場實際情形明顯不符，故不予採用）、現場
      拍攝相片共68紙（見原審卷 (二)第1至34頁）可知。故被
      告上開車禍發生地點是在一個不對稱之無號誌四岔路口。
      。而依據車禍現場被害人所騎乘之腳踏車倒地位置、被害
      人所遺鞋子、帽子及血跡位置（相驗卷第17、18頁），再
      對照翻拍自現場附近之監視器相片所顯示之於車禍發生剎
      那被告所駕駛車輛行向、被害人人車倒地之位置（見相驗
      卷第33至35頁）可見，車禍發生前，被告係駕車沿成德路
      由北往南方向直行，而在被告所駕駛之車輛已經過了上述
      黃色網狀線區，車尾處正經過中華路3段121巷巷口中心處
      時，即見被害人人車倒臥在成德路與該巷口交會、且近成
      德路雙向二車道之中間處。被告所駕駛之上開車輛與被害
      人所騎乘之腳踏車二車碰撞地點， 係在成德路與中華路3
      段121巷交會處，堪可認定。
（四）又查，被害人於車禍發生前，係前往新竹市立殯儀館祭拜
      友人後， 欲返回位於新竹市○○路○段190巷38號5樓之住
      處，返家路線必須行駛中華路3段121巷等情，業據告訴人
      乙○○及證人即 喪家黃秉鈞2人分別於檢察官訊問時陳述
      在卷（見相驗卷第24頁、95年度偵字第1943號卷第22至23
      頁），由此可知，被害人於車禍發生前之行駛路線是自新
      竹市立殯儀館前之下坡道路往成德路方向，再穿越成德路
      後接左前方之中華路3段121巷。而新竹市立殯儀館前之通
      道為一下坡道路，經原審實地勘驗結果，站在該道路上距
      離成德路口約65點7公尺處往成德路方向看， 右方及正前
      方視野均良好；站在該道路上距離成德路口約10公尺處往
      成德路方向看，成德路左方來車及中華路3段121巷口來車
      都能看很清楚，但是對於右方來車，則因為有殯儀館的指
      示牌而被擋住；在到達與成德路交會路口時，對於成德路
      左、右兩方來車及121巷口的來車，則均能清楚看到， 視
      野清楚等情，有原審95年12月1日勘驗筆錄1件及勘驗相片
      在卷可參（見原審卷 (一)第132、133頁、卷 (二)第1至3
      頁）。可見被害人自殯儀館前之下坡道路往成德路方向行
      駛時，遠自距離成德路口65點7公尺處開始， 沿路均能清
      楚看見該道路與成德路、中華路3段121巷所構成之不對等
      三岔路口之人車往來狀況。
（五）據被告於原審審判時供稱其車禍發生前，係無照駕駛上開
      車輛搭載二位女兒，從位於新竹市○○路之國家藝術園區
      住處出發，在新香街與成德路口有停等紅燈，綠燈後起步
      左轉成德路行駛，視線良好，車禍發生當時時速不超過30
      公里（被告之前在警詢及原審準備程序訊問時稱時速約30
      至40公里），欲前往新竹市○○路之歐洲國際學校等語惟
      查，本案發生車禍路段是市區道路，速限為時速50公里，
      上開三岔路口雖無號誌，新香街左轉成德路後之直行路段
      ，視距良好等情，除有道路交通事故調查報告表（一）在
      卷可參，並經原審實際乘車循該路線勘驗後亦認為行駛於
      成德路當中，由車內往殯儀館旁下坡道路方向看，視野良
      好等情在卷（見原審卷 (一)第133頁）；而被告曾停等紅
      燈之新香街口距離該三岔路口僅約39點7公尺， 有警員劉
      懿德所繪製之道路交通事故現場圖足參，被告於車禍甫發
      生第一次接受警詢時即供稱時速為30至40公里，以被告停
      等紅燈後再重新起步所行駛之上述距離， 再觀之中華路3
      段121巷口之寬度經實際測量為12點8公尺，被告所駕駛之
      BMW廠牌、三千五百CC（參相驗卷第12頁）車輛於1時46分
      52秒時， 車頭行抵121巷口右邊圓形孔蓋處（參相驗卷35
      頁下方相片），於1時46分53秒時，車頭已過121巷口，車
      尾正處於121巷口之中心點處（見相驗卷第34頁）， 亦即
      就車頭而言，該車在一秒的時間已行駛12點8公尺， 依據
      時速40公里，每秒行車距離約11點11公尺觀之（40×1000
      ÷60÷60），故被告當時行車速度係在時速40公里左右，
      被告辯稱時速不到30公里，尚不足採信。
（六）被告雖未違反速限50公里之情形下，以時速40公里之速度
      通過上開無號誌三岔路口，惟上揭道路交通安全規則第93
      條第1項第2款及『車輛』行經無號誌之交岔路口，應減速
      慢行，作隨時停車之準備之規定，立法目的無非係為使車
      輛駕駛人於行經無號誌交岔路口遇狀況時，能來得及作緊
      急應變之措施而設。被告雖於本院審判時供稱其駕車經過
      上開三岔路口時，前方並無車輛，左方即殯儀館前下坡道
      路方向視線也良好，並沒有看到被害人人車由該下坡路段
      駛來云云。惟查， 二車之碰撞地點係在成德路與中華路3
      段121巷交會處，認定已如前所述， 而在被告所駕駛之自
      小客車上所遺之撞擊痕跡位置是在左側後車門把手前緣處
      （見相驗卷第19、20頁），顯然被告係在所駕駛之車輛已
      通過成德路與殯儀館前下坡道路之黃色網狀線區後二車才
      發生碰撞，因為依據翻拍自監視器之相片看來，被告所駕
      駛之車輛係在依規定行駛於由北往南之快車道上時，左後
      側與被害人所騎乘之腳踏車發生碰撞；而殯儀館前之下坡
      道路路寬為8點6公尺（參上開原審卷 (二)事故現場圖）
      ，被告以時速40公里之速度通過，依前述換算標準看來，
      被告通過該路口之時間不到一秒。而被害人騎乘腳踏車於
      該下坡道路時，如以其年齡為64歲，又曾中風過之身體狀
      況，依常情其車速不會太快，況依兩車擦撞後腳踏車受損
      情況輕微，自用小客車車身亦僅有左側後車門把手有凹痕
      跡，顯然被害人所騎乘腳踏車車速並不快，堪可認定。故
      被告以不到1秒之時間，以時速40公里之速度通過寬度為8
      點6公尺之下坡道路時， 則被害人所騎乘之腳踏車實已行
      抵該下坡道路與成德路之路口處，且其腳踏車車頭已向左
      前斜穿行駛黃色網狀線左側進入成德路由南往北之車道上
      為是，顯然被害人腳踏車進入成德路口前，已在被告視線
      內，如屬被告自小客車在通過交岔路口時，被害人腳踏車
      才快速自後撞及被告自小客車，則其腳踏車的車速當甚為
      快速，則兩車撞擊力道，造成車損情形，理應非如此微小
      。顯然被害人所騎乘腳踏車應先於被告自用小客車進入成
      德路口，被告如有減速慢行及注意車前狀況，應不可能未
      看見被害人腳踏車左轉入成德路之情形。況依被告於原審
      勘驗現場時亦承稱： 當時注意力是集中在右邊中華路3段
      巷口等語，顯然被告確有未注意車前狀況及減速之交通違
      規事實甚明，且原審囑託中央警察大學鑑定結果雖認被告
      對於本案車禍之發生仍有疏忽之處（見原審卷第168頁）
      ，亦同此認定。雖然被害人有轉彎車未讓直行車先行之主
      要過失，惟被告的過失不能因此而免責，且被害人的死亡
      與被告過失間有因果關係，本件事證明確，被告犯行堪以
      認定。
三、查被告行為後，刑法業於94年2月2日修正公布，95年7月1日
    起施行。按「行為後法律有變更者，適用行為時之法律，但
    行為後之法律有利於行為人者，適用最有利於行為人之法律
    」，修正後刑法第2條第1項定有明文。此條規定係規範行為
    後法律變更所生新舊法比較適用之準據法，本身尚無新舊法
    比較之問題，於新法施行後，應一律適用新法第2條第1項之
    規定，為「從舊從輕」之比較，先予敘明，再按本次法律變
    更，比較時應就罪刑有關之共犯、未遂犯、想像競合犯、牽
    連犯、連續犯、結合犯，以及累犯加重、自首減輕暨其他法
    定加減原因（如身分加減）與加減例等一切情形，綜其全部
    罪刑之結果而為比較（最高法院95年5月23日95年第8次刑事
    庭會議決議參照）。經查：
  (一)刑法第276條第1項本身雖未修正，然該罪有罰金刑之處罰，
    且自24年7月1日施行後即未再修正， 依增訂刑法施行法第1
    條之1規定，其罰金即應以新臺幣為單位， 數額應提高30倍
    。而倘依被告行為時之罰金罰鍰提高標準條例 第1條之規定
    ，依法律應處罰金罰鍰者， 就其原定數額提高為2倍至10倍
    。但法律已依一定比率規定罰金或罰鍰之數額或倍數者，依
    其規定。而依行政院會銜司法院於72年7月27日發布，同年8
    月1日施行，有關刑法定有罰金各條，提高為10倍。 再者銀
    元與新台幣之比率為1比3。從而前開犯罪條文修正前、後罰
    金最高額應屬相同。惟被告行為時， 刑法第33條第5款原規
    定：「罰金：1元以上。」，修正後刑法第33條第5款則規定
    ：「罰金：新台幣1千元以上，以百元計算之。」， 將罰金
    刑提高為新臺幣1千元以上，且以百元計算， 比較修正前後
    規定，修正後刑法第276條第2項所規定本刑罰金刑之最低額
    ，較修正前提高，依修正後刑法第2條第1項規定，自應以修
    正前之規定較為有利。
  (二)關於易科罰金之折算標準， 依修正前刑法第41條第1項與修
    正前罰金罰鍰提高標準條例第2條（現已刪除）規定， 係以
    銀元100元至300元即新臺幣300元至900元折算1日。 惟現行
    刑法第41條第1項則規定為：「犯最重本刑為5年以下有期徒
    刑以下之刑之罪， 而受6個月以下有期徒刑或拘役之宣告者
    ，得以新臺幣1千元、2千元或3千元折算1日，易科罰金」，
    。經比較新舊法之規定，自以被告行為時即修正前舊法之規
    定，較有利於被告。
  (三)修正前刑法第62條係規定：「對於未發覺之罪自首而受裁判
    者，減輕其刑。但有特別規定者，依其規定。」；修正後則
    規定：「對於未發覺之罪自首而受裁判者，得減輕其刑。但
    有特別規定者，依其規定。」，修正前自首係必減，而修正
    後為得減，是以修正前之規定較有利於被告。
  (四)綜上比較，上開修正前刑法條文之規定既較修正後之規定有
    利於被告，自應依刑法第2條第1項規定，適用修正前之規定
    論處。
四、核被告所為，係犯刑法第276條第1項之過失致人於死罪。被
    告無適當駕照卻駕駛自用小客車肇事，應依道路交通管理處
    罰條例第86條第1項加重其刑， 又被告於肇事後犯罪未被發
    覺前，向前來處理車禍相關事宜之員警丙○○坦承為肇事之
    人，並表示願受裁判之意，此經丙○○到庭證述屬實（見本
    院97年10月30日審判筆錄），爰依刑法第62條前段之規定，
    減輕其刑，先加後減之。
五、原審不察，以被告進入交岔路口無減速必要及有優先路權等
    理由，認前開車禍事故鑑定意見書之鑑定結論不可採，而為
    被告無罪之諭知，疏未注意被告亦有未確實減速慢行，作隨
    時停車準備之過失及注意車前狀況，容有未合，檢察官上訴
    意旨以此指摘原判決不當，為有理由，原判決既有上揭可議
    ，自應由本院撤銷改判。爰審酌被告之過失情節、肇事所致
    之損害非輕，及被害人因本件車禍造成死亡之結果及與有較
    重之過失，被告迄未與被害人家屬達成民事和解，暨其目的
    、手段、教育智識程度及犯後態度等一切情狀，量處有期徒
    刑4月；又被告行為後， 中華民國96年罪犯減刑條例業經總
    統於96年7月4日制定公布，於同年7月16日生效施行， 犯罪
    在96年4月24日以前者，除有該條例第3條所列各罪，且經宣
    告死刑、無期徒刑或逾有期徒刑1年6月之刑者，不予減刑外
    ，餘均依該條例第2條第1項之規定減刑，其中有期徒刑、拘
    役或罰金，減其刑期或金額二分之一，該條例第2條第1項第
    3款、第3條第1項分別定有明文。查被告所為犯行， 犯罪時
    間在95年7月19日，合於上揭減刑要件， 自應依法量處並減
    刑2分之1如主文所示，並諭知易科罰金之折算標準。
據上論斷，應依刑事訴訟法第369條第1項前段、第364條、第299
條第1項前段，刑法第2條第1項、第276條第1項， 修正前刑法第
62條前段、第41條第1項前段、第33條第5款， 刑法施行法第1條
之1，廢止前罰金罰鍰提高標準條例第2條，現行法規所定貨幣單
位折算新臺幣條例第2條，道路交通管理處罰條例第86條第1項，
，中華民國96年罪犯減刑條例第2條第1項第3款、第7條、 第9條
，判決如主文。
本案經檢察官邱美育到庭執行職務。
中    華    民    國    97    年    12  月    11      日
            刑事第４庭    審判長法  官  陳筱珮
                                法  官  陳玉雲
                                法  官  周煙平
以上正本證明與原本無異。
不得上訴。
                                書記官  初玲玲
中    華    民    國    97    年    12    月    16    日
附錄：本案論罪科刑法條全文
刑法第276條第1項
因過失致人於死者，處 2 年以下有期徒刑、拘役或 2 千元以下
罰金。
從事業務之人，因業務上之過失犯前項之罪者，處5年以下有期
徒刑或拘役，得併科3千元以下罰金。


司法院資訊處製作；財團法人民間司法改革基金會備份。
